臺灣高等法院民事判決　　　　　　　　 99年度上易字第657號
上　訴　人　永中資訊股份有限公司
法定代理人　陳蕙芳
訴訟代理人　蕭炳旭律師
被 上 訴人　光源媒體有限有司
法定代理人　陳富一
訴訟代理人　侯水深律師
　　　　　　張沐芝律師
上列當事人間請求返還貨款事件，上訴人對於中華民國99年5月
31日臺灣士林地方法院99年度訴字第178號第一審判決提起上訴
，本院於100年1月12日言詞辯論終結，判決如下：
    主  文
上訴駁回。
第二審訴訟費用由上訴人負擔。
    事  實
一、上訴人法定代理人原為李進益，嗣變更為陳蕙芳，並經陳蕙
    芳具狀聲明承受訴訟，有上訴人變更登記表、民事聲明承受
    訴訟狀可憑（見本院卷第44-46、37頁），核與法相符，應
    予准許。
二、上訴人主張：兩造於民國（下同）97年4月25日簽訂經銷契
    約（下稱系爭經銷契約），約定由上訴人於97年5月27日至9
    9年4月26日間經銷Dr. Kitty防毒軟體（下稱系爭防毒軟體
    ），上訴人初以每套含稅單價各新臺幣（下同）645元、900
    元、60元，向被上訴人買進系爭防毒軟體1年版1,075套、3
    年版1,075套、隨機版1,000套，總價共165萬1,605元，並已
    付訖，嗣被上訴人於98年7月間通知上訴人有關系爭防毒軟
    體因瑕疵問題必須全面下市，並辦理退貨還款事宜，上訴人
    遂依被上訴人指示將未售出之系爭防毒軟體1年版919套、3
    年版計916套（下稱系爭退回商品）退回至其指定地點，被
    上訴人自應依兩造間之退貨還款合意返還上訴人141萬7,155
    元。又如認兩造間並無退貨還款之合意，惟兩造就系爭退回
    商品部分之契約已達成解除合意，被上訴人應依不當得利法
    律關係返還上開貨款，縱認兩造並未就系爭退回商品部分之
    契約達成解除合意，然被上訴人既因系爭防毒軟體有瑕疵而
    通知上訴人全面下架，顯係依系爭經銷契約第3條保留約款
    撤銷系爭退回商品部分之契約，被上訴人仍應依不當得利法
    律關係返還上開貨款。另系爭防毒軟體既存有瑕疵，上訴人
    自可依據瑕疵擔保規定請求解除系爭退回商品部分之契約，
    並訴請被上訴人回復原狀返還上開貨款，惟如認解除契約顯
    失公平者，則系爭退回商品僅剩空白光碟片之資源回收價值
    ，倘以每片5元計算，其價值應不高於9,175元，故請求減少
    買賣價金140萬7,980元等情。爰依上述法律關係求為命被上
    訴人應給付上訴人141萬7,155元，及自起訴狀繕本送達翌日
    起算法定遲延利息之判決。原審判決上訴人敗訴，上訴人不
    服提起上訴。並上訴聲明：(一)原判決廢棄。(二)被上訴人應給
    付上訴人141萬7,155元，及自起訴狀繕本送達翌日起至清償
    日止，按年息百分之5計算之利息。
三、被上訴人則以：兩造簽訂之系爭經銷契約附表C明定初次訂
    購不得退貨，上訴人主張兩造嗣後另有退貨還款之合意或就
    系爭退回商品部分之契約有合意解除等事實，自應負舉證責
    任，實則上訴人純係因系爭防毒軟體銷售狀況不佳，而違反
    系爭經銷契約之特別約定於98年7月31日檢附系爭防毒軟體1
    年版、3年版之庫存清單以電子郵件向被上訴人表示退貨之
    意思，並於98年9月18日未經被上訴人指示，逕將系爭退回
    商品託運至被上訴人位於臺北縣中和市之倉庫，惟兩造對於
    上訴人可否為退貨還款之請求既有爭執，其契約要素即未能
    一致，難認兩造就退貨還款或就系爭退回商品部分契約之解
    除有合意存在，不因被上訴人倉儲人員不明原委予以簽收而
    有異。又依系爭經銷契約第3條保留條款約定之文義，係指
    被上訴人得不經上訴人同意，考量產品市場性，享有保留變
    更、修改或取消依經銷契約約定提供商品之權利，亦即被上
    訴人有權利不再繼續供應系爭防毒軟體予上訴人經銷，嗣被
    上訴人考量系爭防毒軟體之市場性，並依上開特別約定取消
    繼續供應系爭防毒軟體予上訴人經銷，然無礙上訴人得繼續
    銷售庫存之系爭防毒軟體，上訴人不得請求退還已訂購尚未
    銷售系爭防毒軟體之貨款。另上訴人主張被上訴人交付之系
    爭防毒軟體有瑕疵，即應就該軟體存有瑕疵之有利事實先負
    舉證責任，然上訴人僅以網友針對被上訴人就系爭防毒軟體
    升級公告內容於個人部落格所發表之意見、被上訴人法定代
    理人於電子郵件回覆稱「倒不如把它壓碎更節省費用」等語
    ，作為系爭防毒軟體有瑕疵之證明，殊無可取等語資為抗辯
    。並答辯聲明：上訴駁回。
四、兩造不爭執事項（見本院卷第35頁反面、第4頁正、反面）
    ：
  (一)兩造於97年4月25日簽訂系爭經銷契約，約定由上訴人於97
    年5月27日至99年4月26日間經銷系爭防毒軟體，嗣上訴人向
    被上訴人初次進貨系爭防毒軟體，其中1年版計1,075套，每
    套含稅單價645元，3年版計1,075套，每套含稅單價900元，
    隨機版計1,000套，每套含稅單價60元，並已將貨款付訖。
  (二)被上訴人於98年8月間在公司官方網站向客戶表示：「…即
    日起所有已購買Dr. Kitty之用戶我們將會為您免費升級為
    AVG Internet Security並會補足您的使用期限，請您不用
    擔心」等語。
  (三)上訴人係於98年9月17日將前所購買之系爭防毒軟體中1年版
    計919套，3年版計916套退貨予被上訴人，並就退貨部分要
    求被上訴人退還貨款。
    以上事實為兩造所不爭執，並有系爭經銷契約、支票、統一
    發票、兩造間關於付款明細之電子郵件、進貨退出單、營業
    人銷貨退回進貨退出或折讓證明單、Dr.Kitty官方網頁公告
    訊息等件可稽（見原審卷第7-20頁、第53頁），堪認屬實。
五、兩造爭執要點（見本院卷第110頁、第35頁反面、第4頁反面
    ）：
  (一)上訴人請求被上訴人應就系爭退回商品部分還款141萬7,155
    元，有無理由？
    1.兩造間有無退貨還款之合意？
    2.兩造間有無合意解除系爭退回商品部分之契約，而應由被
      上訴人依不當得利之規定返還貨款？
    3.被上訴人是否已撤銷系爭退回商品部分之契約，而應依不
      當得利之規定返還貨款？
    4.上訴人依瑕疵擔保規定解除系爭退回商品部分之契約，並
      請求回復原狀返還價款，有無理由？
  (二)上訴人依瑕疵擔保之規定請求減少價金140萬7,980元，有無
    理由？
    爰析述如下：
六、有關兩造間有無退貨還款或解除系爭退回商品部分契約之合
    意部分：
  (一)按當事人互相表示意思一致者，無論其為明示或默示，契約
    即為成立，民法第153條第1項定有明文。又按解釋意思表示
    ，應探求當事人之真意，不得拘泥於所用之辭句，為民法第
    98條所規定，而所謂探求當事人之真意，如兩造就其真意有
    爭執時，應從該意思表示所根基之原因事實、經濟目的、一
    般社會之理性客觀認知、經驗法則及當事人所欲使該意思表
    示發生之法律效果而為探求，並將誠信原則涵攝在內，藉以
    檢視其解釋結果對兩造之權利義務是否符合公平正義（最高
    法院96年度台上字第286號裁判意旨參照）。上訴人既主張
    兩造間業已合意退貨還款或合意解除系爭退回商品部分契約
    ，即應就兩造間就此意思表示一致之有利事實負舉證之責。
  (二)本件上訴人主張被上訴人因有授權問題而不再販售系爭防毒
    軟體，並指示伊退貨，兩造間有退貨還款或解除系爭防毒軟
    體部分契約之合意云云，固提出兩造員工間往來之電子郵件
    、進貨退出單、營業人銷貨退回進貨退出或折讓證明單、存
    證信函、以及Dr.Kitty官方網頁之公告訊息列印頁等件為證
    （見原審卷第21-25、58、19、20、26頁）。
  (三)經查，被上訴人固曾於98年8月間於系爭防毒軟體之官方網
    站公告「…即日起所有已購買Dr.Kitty之用戶我們將會為您
    免費升級為AVG Internet Security並會補足您的使用期限
    ，請您不用擔心」等語（見原審卷第19、86頁），然觀諸該
    公告內容係指已購買系爭防毒軟體之用戶由被上訴人另以AV
    G Internet Security繼續提供服務，乃被上訴人公司對客
    戶聲明其服務態度，以確保客戶對其公司之信心，惟對於兩
    造間之退貨還款或解除系爭防毒軟體部分契約乙節則隻字未
    提，再審酌該公告係刊登在系爭防毒軟體之官方網站上，其
    公告對象係已購買或考慮購買系爭防毒軟體之不特定消費者
    ，並未對上訴人為任何意思表示，自難認被上訴人有以該公
    告對上訴人為合意退貨還款或解除契約之意思表示。是上訴
    人援此公告主張被上訴人指示其辦理退貨而兩造間有合意退
    貨還款或合意解除契約，自不足取。
  (四)次查，上訴人主張兩造間就系爭防毒軟體退貨事宜所為之郵
    件往來為（見本院卷第76-80頁）：
    98年7月24日─上訴人員工宣盈向上訴人員工孔令宇報告
      系爭KITTY軟體存貨數。
    98年7月31日─上訴人員工孔令宇致被上訴人JACK：這是K
      ITTY的庫存，我會退還給您（見原審卷第21頁中間）。
      98年7月31日─上訴人員工孔令宇致被上訴人VENA：我會
      在星期一把公司現有的庫存退給你，我再跟您聯絡（見原
      審卷第21頁中間）。
      98年7月31日─被上訴人JACK致上訴人員工孔令宇，副本
      給被上訴人VANA、MICHAEL：這些貨品還在你的倉庫嗎？
      如果是，倒不如改成（instead）把它們壓毀掉較節省費
      用。我們將在下周開始提供免費升級為AVG防毒軟體（見
      原審卷第21頁上方）。
    98年9月8日─被上訴人VENA致上訴人員工宣盈，副本給上
      訴人員工孔令宇：不好意思，由於辦公室跟倉庫地址不同
      ，請將貨件送到以下地址：臺北縣永和市○○路458巷3弄
      11 號收件人李先生（見原審卷第69頁下方）。
      98年9月8日─被上訴人VENA致上訴人員工宣盈：倉庫的電
      話…，李先生的手機：…（見原審卷第69頁中間）。
    98年9月11日─被上訴人VENA致上訴人員工宣盈：不好意
      思，折讓單需請你們另行寄到辦公室，地址如下：…光源
      媒體收，謝謝（見原審卷第69頁上方）！
    98年9月25日─上訴人員工孔令宇致被上訴人JACK：我們
      已在5/18（應係9/18之誤）將KITTY軟體退回貴公司倉庫
      ，貴公司應該已收到。我老板在問，貨款何時會退給本公
      司？（見原審卷第25頁下方）
    98年9月28日─被上訴人JACK致上訴人員工孔令宇：關於
      退貨乙事，很不幸的，我們的合約裡並無退貨條款。過去
      數月我們討論很多事宜，這並不是一次很成功的合作（見
      原審卷第25頁中間）。
    98年9月29日─上訴人員工孔令宇致被上訴人JACK：貴我
      的合約沒有退貨條款，我們知道。而且我們也沒有要退貨
      ，因為我們還想從KITTY軟體賺錢。但是…MICHAEL和你要
      求我們退貨。所以是你們要求我們退貨的，不是我們要退
      貨（見原審卷第24頁下方）。
    98年9月30日─被上訴人JACK致上訴人員工孔令宇：我想
      我們認知有很大差距。販售結果，我們知道販售不佳。…
      事實上，大部分的產品並未售出，而實際銷售成績遠低於
      我們第1年的預期目標…。對於不能繼續銷售這個產品，
      我很抱歉，但是實在別無選擇。…在此，問題是我不能要
      求消費者買KITTY，但最終發現實際上買的卻是AVG。…但
      是，很不幸的，你在13、14個月後，對於無法退款的產品
      ，要求無條件的退款，實在不是現在我方可以考量的（見
      原審卷第23頁上方以下）。
    98年10月1日─上訴人員工孔令宇致被上訴人JACK：無論
      如何，貴我雙方的合約是約定KITTY產品，不再銷售這個
      產品，是貴公司的決定。不是本公司的決定。這個產品銷
      售成績不佳，我想問題在於產品不是很好。本公司為了促
      銷這個產品盡了很多的努力，您可看到網站上眾多的討論
      。AVG並不是本公司的選擇，而且也不是貴我雙方合約所
      協議的產品，…。本公司強烈地要求貴公司將貨款退還給
      我們…（見原審卷第22頁中間）。
      98年10月1日─被上訴人JACK致上訴人員工孔令宇：本公
      司本無意以AVG取代貴公司系爭防毒軟體，所以我們無需
      考慮這個選項（this option）（見原審卷第22頁上方）
      。
    依前開兩造員工之郵件往來內容可知，除未見被上訴人曾為
    要求上訴人退貨之表示外，且被上訴人於上訴人提出系爭防
    毒軟體之庫存並表示退貨時，被上訴人隨即回稱不如將之壓
    毀（見前開98年7月31日被上訴人JACK致上訴人員工孔令
    宇郵件內容），上訴人旋再告稱已退貨並要求退還貨款時，
    被上訴人亦即回覆系爭經銷契約並無退貨約定（見前開郵
    件內容）等情，以前開上訴人員工與被上訴人實際負責人JA
    CK（見本院卷第95頁）之對話，再參兩造均不爭執上訴人系
    爭退回商品乃兩造簽訂系爭經銷契約後之初次訂購而依該系
    爭經銷契約附表Ｃ確有「初次訂購不得退貨」約定（見原審
    卷第15頁、52頁、本院卷第94頁）之經濟目的，應認被上訴
    人已明確拒絕上訴人之退貨，難認兩造間就系爭退回商品已
    達成退貨或解除契約之合意。況且依前開98年10月1日上
    訴人員工孔令宇致被上訴人JACK之郵件，可知應係被上訴人
    決定以後不再銷售系爭防毒軟體致生兩造本件退貨之爭議，
    然被上訴人以後不再銷售系爭防毒軟體，致未能依系爭經銷
    契約再提供上訴人系爭防毒軟體繼續經銷，乃被上訴人依系
    爭經銷契約第3條C款得行使之權利，為上訴人自陳在卷（見
    本院卷第105、144頁），是以被上訴人不再銷售系爭防毒軟
    體並非即可謂被上訴人已指示上訴人退回業已買受之系爭退
    回商品，益徵被上訴人並未要求上訴人退貨而與上訴人達成
    退貨或解除契約之合意。至被上訴人於前開郵件中稱要上訴
    人將擬退回而仍放置於上訴人倉庫之系爭防毒軟體壓毀（見
    前開之郵件），並非被上訴人同意由上訴人自行壓毀系爭
    防毒軟體以取代上訴人將系爭防毒軟體退回被上訴人，蓋被
    上訴人當時若有此意，上訴人又何需事後再與被上訴人員工
    確認退貨地點（見前開之郵件）；又被上訴人員工VENA
    固指示上訴人退回系爭防毒軟體之地點及折讓單寄送事宜（
    見前開、之郵件），被上訴人員工VENA亦於上訴人退貨
    後之98年9月23日詢問JACK系爭防毒軟體貨款之退款銀行（
    見本院卷第97頁及原審卷第58頁之郵件）等情，然被上訴人
    之實際負責人JACK於同日98年9月23日即回復VENA稱：「有
    何理由退貨，依據契約附表C特別約定，我們不用付款（
    What kind of return is this?We will not provide cash
    refund-as per specified in schedule C of our contract
    .）如他們再與你連絡，請他們直接發電子郵件給我（If
    they contact you again.Please tell them to email me
    directly）」（見原審卷第59頁），再參被上訴人並未持上
    訴人就系爭退回商品所開立之營業人銷貨退回進貨退出或折
    讓證明單為稅務申報等情，亦有該證明單及財政部臺灣省北
    區國稅局淡水稽徵所99年9月24日北區國稅淡水三字第09900
    04181號函可憑（見本院卷第48、57頁），是被上訴人之實
    際負責人JACK始終並未同意上訴人退回系爭退回商品；上訴
    人以被上訴人建議其壓毀系爭防毒軟體及指示其退貨及寄送
    折讓單之地點，主張被上訴人要求其辦理退貨云云，尚不足
    取。另上訴人雖否認被上訴人於原審所提上訴人要求支付退
    貨款及被上訴人回復之電子郵件（見原審卷第58、59頁之被
    證7、8）形式上真正（見本院卷第108頁），然上訴人亦引
    用前開電子郵件（即原審卷第58頁之被證7）有關被上訴人
    內部討論退款銀行之內容（見本院卷第97、127頁），且觀
    諸前開郵件之時間接續（即98年9月23日上午10時12分、11
    時42分、下午7時27分、98年9月24日凌晨1時19分）、內容
    連貫（均係談論退貨問題），且上訴人員工於98年9月25日
    隨即依前開郵件內容與被上訴人實際負責人JACK連繫退貨款
    事宜（見原審卷第25頁下方，即前開之郵件），足證被上
    訴人所提郵件應為兩造間之往來資料而有證據力，並得為本
    院前開認定之依據，上訴人空言否認該郵件形式上之真正，
    亦不足取，併予敘明。
  (五)綜上，上訴人既未能就兩造有退貨還款或解除契約之合意舉
    證以實其說。則其依兩造間退貨還款之合意或契約合意解除
    後之不當得利法律關係，請求被上訴人返還貨款141萬7,155
    元云云，自屬無據。
七、有關系爭退回商品部分契約是否經被上訴人撤銷部分：
    上訴人主張系爭經銷契約第3條「保留（reservations）」
    條款約定：「無須事先通知或經經銷商（即上訴人）同意，
    公司（即被上訴人)保留以下權利：…（C）以『公司（即被
    上訴人)』希望之包裝或設計改變或取消產品，或取消『公
    司（即被上訴人）』打算從產品範圍中取消之產品，或增加
    產品」（見原審卷第8頁、本院卷第89頁）。該約款真意為
    「被上訴人將來有權不再提供本屬商品範圍中之某商品」，
    而非被上訴人就「上訴人初次訂購不得退貨且已付清價款之
    商品」仍得撤銷使其自始不存在等語（見本院卷第105、144
    頁），且參酌兩造於原審當庭確認：依據系爭經銷契約，非
    經上訴人同意，被上訴人不得就上訴人已買走之商品要求更
    換乙節（見原審卷第76頁），堪認上開保留條款並未適用於
    上訴人已向被上訴人訂購進貨之商品。是縱認被上訴人已依
    據上開保留條款將系爭經銷契約之標的商品種類變更，亦與
    本件上訴人訂購並付清價款之系爭退回商品部分無涉，本院
    自無庸再行探究被上訴人行使該保留約款後上訴人得否依不
    當得利請求返還貨款之必要。上訴人以被上訴人依系爭經銷
    契約第3條約定為撤銷後，基於不當得利法律關係請求被上
    訴人返還貨款141萬7,155元云云，亦屬無據。
八、有關上訴人依瑕疵擔保規定解除系爭退回商品之契約，並請
    求回復原狀返還價款或減少價金部分：
  (一)按當事人主張有利於己之事實者，就其事實有舉證之責任，
    民事訴訟法第277條定有明文。又主張法律關係存在之當事
    人，須就該法律關係發生所須之特別要件，負舉證責任（最
    高法院48年台上字第824號判例意旨參照）。準此，上訴人
    既然主張被上訴人所交付之系爭防毒軟體有瑕疵，則應就系
    爭防毒軟體存有瑕疵此有利於己之事實負舉證責任，否則即
    應受判決不利益之結果，此乃舉證責任分配原則下當然之解
    釋。
  (二)經查，上訴人主張系爭防毒軟體有瑕疵云云，固提出記載內
    容為：「根據字面（即系爭防毒軟體升級公告）意思，表示
    出版kitty防毒的這家公司已經終止跟中國瑞星的合作關係
    ，改跟來自歐洲的avg合作！原kitty防毒用戶可能必須移除
    kitty防毒改裝avg」之網頁訊息以為憑據（見原審卷第86-
    88頁）。然核該網頁訊息僅係某網友針對系爭防毒軟體升級
    公告內容於個人部落格所發表之個人意見，實不足以認定系
    爭防毒軟體確有瑕疵存在。又被上訴人固然於98年8月間在
    公司官方網站上刊登前述「…即日起所有已購買Dr.Kitty
    之用戶我們將會為您免費升級為AVG Internet Security，
    並會補足您的使用期限，請您不用擔心」之公告，並曾於98
    年7月31日以電子郵件回覆上訴人：「倒不如改成把它壓毀
    掉更節省費用」等語（見前述六(四)之郵件）。然衡情一般
    業者對於所經營商品種類、樣式及品牌之擇定及更迭，或基
    於市場反應、銷售盈虧、成本高低，或其他商業目的之考量
    ，非必然與商品本身瑕疵之因素有關，則被上訴人上開所為
    ，亦無足證明系爭防毒軟體確有瑕疵存在。
  (三)雖上訴人以伊固未因系爭防毒軟體因授權或其他問題遭查緝
    或經購買客戶反應，然以伊非系爭防毒軟體授權之當事人，
    無從知悉相關之授權糾紛或查緝行為，且伊已依被上訴人指
    示全面將系爭防毒軟體下市退貨，系爭防毒軟體之授權人已
    無為查緝之經濟效益，故有命被上訴人提出業經合法授權銷
    售系爭防毒軟體契約之必要云云。然以上訴人為直接銷售系
    爭防毒軟體予使用者之賣方，若購買者有無法使用系爭防毒
    軟體或有遭查緝之瑕疵時，必會向上訴人反應或請求賠償，
    惟上訴人並未能獲此訊息，則系爭防毒軟體是否存有瑕疵，
    實非無疑，況且依前開98年8月間被上訴人於其官方網站上
    刊登系爭防毒軟體免費升級之公告，可知購買系爭防毒軟體
    者，得使用AVG Internet Security，亦即購買系爭防毒軟
    體以防止病毒入侵之目的並未受影響，實難認系爭防毒軟體
    存有瑕疵，是在上訴人未能舉證系爭防毒軟體有瑕疵之情況
    ，本院實無依上訴人聲請命被上訴人提出系爭防毒軟體經合
    法授權文書之必要。
  (四)綜上，上訴人既未就系爭防毒軟體有何權利欠缺或價值、效
    用、品質減損之事舉證以實其說，則其依瑕疵擔保之規定，
    主張解除系爭退回商品契約並回復原狀，或請求減少價金云
    云，亦無足取。
九、綜上所述，上訴人依合意退貨、合意解約、不當得利、契約
    瑕疵等法律關係，請求被上訴人給付141萬7,155元，及自起
    訴狀繕本送達翌日起至清償日止，按年息5％計算之利息，
    為無理由，應予駁回。其假執行之聲請亦失所附麗，應併予
    駁回。原審為上訴人敗訴之判決，及駁回其假執行之聲請，
    並無不合。上訴意旨指摘原判決不當，求予廢棄改判，為無
    理由，應予駁回。
十、兩造其餘之攻擊、防禦方法、未經援用之證據，經本院斟酌
    後，認為均不足以影響本判決之結果，自無逐一詳予論駁之
    必要，併此敘明。
十一、據上論結，本件上訴為無理由，依民事訴訟法第449條第1項
    、第78條，判決如主文。
中    華    民    國   100    年    1     月    26    日
                    民事第十九庭
                        審判長法  官  魏麗娟
                              法  官  黃明發
                              法  官  李媛媛
正本係照原本作成。
不得上訴。
中    華    民    國   100    年    1     月    28    日
                              書記官  李華安